【裁判字號】    99,訴,812
【裁判日期】    991007
【裁判案由】    公共危險等
【裁判全文】
臺灣板橋地方法院刑事判決               99年度訴字第812號
公  訴  人  臺灣板橋地方法院檢察署檢察官
被      告  丙○○
指定辯護人  林延慶律師（法律扶助）
上列被告因公共危險等案件，經檢察官提起公訴（98年度偵字第
33078 號），本院判決如下：
    主  文
丙○○放火燒燬他人所有之機車，致生公共危險，處有期徒刑壹
年肆月，緩刑肆年，於緩刑期內付保護管束。扣案之硬質膠合劑
空罐及打火機各壹個均沒收。
    事  實
一、緣乙○○（所涉傷害部分另行審結）於民國98年11月19日晚
    間11時許，在臺北縣泰山鄉○○路○ 段附近，徒手毆打丙○○，致丙○○受有頭部外傷、頭皮血腫、左前臂挫傷、擦傷
    之傷害。丙○○因而懷恨在心，基於放火燒燬乙○○所有機
    車之犯意，於同年月20日凌晨2 時許，持其所有之硬質膠合
    劑（起訴書載為「塑膠油」）1 罐及其所有之打火機1 個，
    騎乘車牌號碼BEQ-989 號重型機車至臺北縣新莊市○○路12
    0 號前，見乙○○所有之車牌號碼PXD -003號重型機車1 輛
    停放該處，即將硬質膠合劑倒在乙○○之機車上，再以打火
    機點燃，又丙○○因智力不佳及受罹患精神分裂症之影響（
    尚未因此致其辨識行為違法或依其辨識而行為之能力有顯著
    減低之情形）而未預見上開放火行為可能延燒至停放在乙○○機車旁之甲○○所有之車牌號碼K2A-186 號重型機車及臺
    北縣新莊市○○路120 號由甲○○所經營且供甲○○一家居
    住使用之「小水牛生活飲品店」（屬二層樓鐵皮磚造混合式
    建築物），惟其應注意避免發生延燒情形，且依其智識能力
    及當時情形，其仍能注意避免發生延燒結果（例如將乙○○
    之機車牽開以與他人之機車或建築物保持適當距離，或留待
    附近觀察警戒以防火勢漫延等），竟疏未注意，於點火燃燒
    乙○○所有之機車後逕自離去，致乙○○所有之上開機車因
    此燒燬，火勢並延燒至甲○○所有之上開機車及「小水牛生
    活飲品店」，致甲○○所有之上開機車因此燒燬，並致「小
    水牛生活飲品店」之鐵皮外牆部分凹損及室內燻黑，惟因消
    防隊據報趕抵現場即時撲滅火勢而未燒燬該「小水牛生活飲
    品店」，然甲○○及其妻劉欣怡、其女李怡潔均因此受有輕
    微嗆傷之傷害（傷害部分未據劉欣怡、李怡潔提起告訴，而
    甲○○於本院審理時已對毀損及傷害部分撤回告訴，詳如后
    述），丙○○之放火行為已致生公共危險。嗣警方調閱火災
    現場監視器攝錄畫面而查知上情，並於98年11月20日21時許
    ，至臺北縣新莊市○○路347 巷15號丙○○之住處調查，旋
    丙○○主動交出上開打火機1 個，並帶同警方至臺北縣新莊
    市○○街6 號防火巷內起出上開硬質膠合劑空罐1 個。
二、案經臺北縣政府警察局新莊分局報請臺灣板橋地方法院檢察
    署檢察官偵查起訴。
    理  由
一、證據能力部分：
  (一)、按被告以外之人於審判外之言詞或書面陳述，除法律有規
      定者外，不得作為證據，刑事訴訟法第159 條第1 項定有
      明文，此乃傳聞證據之法則。次按傳聞法則之重要理論依
      據，在於傳聞證據未經當事人之反對詰問予以核實，乃予
      排斥，惟若當事人已放棄對原供述人之反對詰問權，於法
      院審判時表明同意該等傳聞證據可作為證據，基於證據資
      料愈豐富，愈有助於真實發現之理念，並貫徹刑事訴訟法
      修法加重當事人進行主義之精神，確認當事人對於證據能
      力有處分權之制度，傳聞證據經當事人同意作為證據，法
      院認為適當者，亦得為證據。另當事人於調查證據時，對
      於傳聞證據表示「沒有意見」，而未於言詞辯論終結前聲
      明異議，應視為已有將該等傳聞證據採為證據之同意，此
      刑事訴訟法第159 條之5 規定甚明。
  (二)、查被告及辯護人於本院準備程序及審理時已表明對於下列
      被告以外之人於審判外之書面或言詞陳述之證據能力均無
      意見（見本院99年4 月28日準備程序筆錄第2 、3 頁、本
      院99年9 月23日審判筆錄第4 至8 頁），於辯論終結前迄
      未聲明異議，依刑事訴訟法第159 條之5 第2 項規定，視
      為被告於審判程序已同意作為證據，本院審酌各該審判外
      陳述均非違法取得，亦無證明力明顯過低之情形，均得採
      為證據。
二、實體部分：
  (一)、上揭事實，業據被告丙○○於警詢、偵查及本院審理時自
      白不諱，核與證人乙○○、甲○○於警詢時指述之情節相
      符，並有車籍查詢─基本資料詳細畫面及甲○○之行政院
      衛生署臺北醫院診斷證明書影本各1 紙、監視器錄影畫面
      翻拍照片2 張、案發現場及涉案相關物品照片共30張、臺
      北縣政府警察局新莊分局98年12月23日北縣警新刑字第09
      80063693號函所附臺北縣政府消防局火災原因調查鑑定書
      1 份在卷可稽（見偵卷第25、29至45、67、71至102 頁）
      ，復有上開打火機及硬質膠合劑空罐各1 個扣案可資佐證
      ，堪認被告之自白與事實相符。本案事證明確，被告之犯
      行洵堪認定。
  (二)、核被告故意放火燒燬乙○○所有機車之行為，係犯刑法第
      175 條第1 項之放火燒燬他人所有物罪；又被告應注意避
      免其放火行為延燒至旁邊甲○○所有之機車，其能注意卻
      不注意，致甲○○之機車因此燒燬，此部分行為係犯刑法
      第175 第3 項之失火燒燬他人所有物罪。被告以一個放火
      行為故意燒燬乙○○之機車，並過失燒燬甲○○之機車，
      同時觸犯上開二罪名，為想像競合犯，應從一重以刑法第
      175 條第1 項之放火燒燬他人所有物罪處斷。公訴意旨漏
      未論及被告失火燒燬甲○○機車之行為，容有違誤，惟此
      部分與起訴書記載被告放火燒燬乙○○機車之行為，既具
      有想像競合犯之裁判上一罪關係，自應併予審究。又被告
      所罹患之精神疾病（包括幻聽之出現）既未影響鄭員知其
      行為為違法或依其判斷而為行為之能力，亦即被告於犯罪
      當時對於縱火燒車之理解與判斷能力並無因其疾病而有明
      顯缺損之情形（詳如后述），則辯護人主張被告應依刑法
      第19條第2 項規定減輕其刑，尚難憑採。又被告之放火行
      為，亦無顯可憫恕之犯罪情狀，自亦不符刑法第59條酌減
      其刑之規定。又公訴意旨認被告預見放火於停置於建築物
      前之機車，可能導致火勢延燒建築物，仍基於放火之故意
      ，將「塑膠油」倒在乙○○之機車上點燃後離去，火勢延
      燒至「小水牛生活飲品店」，致該店鐵皮外牆部分凹損及
      室內燻黑，因認被告係涉犯刑法第173 條第3 項之放火燒
      燬現供人使用之住宅或現有人所在之建築物未遂罪嫌云云
      。訊據被告堅決否認有放火燒燬「小水牛生活飲品店」之
      故意，並辯稱：伊當時係針對乙○○之上開機車放火，不
      知火勢會延燒到甲○○之機車及「小水牛生活飲品店」等
      語。按刑法關於犯罪之故意，係採希望主義，不但所謂之
      直接故意，須犯人對於構成犯罪之事實，具備明知及有意
      使其發生之兩個要件；即間接故意，亦須犯人對於構成犯
      罪之事實預見其發生，且其發生不違背犯人之本意，始足
      當之。若行為人對於構成犯罪之事實，並未預見其發生，
      而係行為人不注意於可以預知之事實者，則應以過失論。
      查被告與甲○○並不相識，彼此間無任何仇恨，業據證人
      甲○○於警詢時陳明在卷，是被告陳稱其無放火燒燬甲○○之機車及其經營之「小水牛生活飲品店」之意欲乙節洵
      非無據。又被告持以放火之硬質膠合劑，與汽油、柴油等
      燃料之性質不同，其可燃性明顯較差，卷附臺北縣政府消
      防局火災證物鑑定報告亦記載本案火災現場之燒熔物及水
      泥塊未檢出含有石油系可燃性液體（見偵卷第88頁），申
      言之，被告以可燃性明顯較石油系液體為低之硬質膠合劑
      潑灑在乙○○機車上，其主觀上實難預見火勢將延燒至甲○○之機車及「小水牛生活飲品店」。又甲○○之機車雖
      停放在乙○○之機車旁邊，惟中間尚隔有一水泥柱（見偵
      卷第86頁所附「起火處所平面配置示意圖」及第95頁現場
      照片），兩輛機車並非緊密接近，又乙○○機車旁之「小
      水牛生活飲品店」建築物係鐵皮牆面，不易燃燒，是被告
      辯稱其主觀上未預見以硬質膠合劑放火之行為會延燒至甲○○之機車及「小水牛生活飲品店」等情尚堪採信。再者
      ，本院囑託亞東紀念醫院鑑定被告於行為時之精神狀態，
      鑑定結果認為「鄭員（指被告）於98年起有幻聽與被害妄
      想，並曾有一段時間規則飲酒，有戒斷症狀及對酒精耐受
      度增加之狀況，因此被告之臨床診斷為：一、精神分裂症
      ；二、疑似酒精依賴，目前緩解中。鄭員雖於98年起有幻
      聽干擾，然根據鄭員所述之犯意（因被乙○○毆打而心生
      報復之念）及犯罪過程，鄭員並非因妄想而對乙○○產生
      敵意，亦非在幻聽指示下進行本項犯行，幻聽之出現並未
      影響鄭員知其行為為違法或依其判斷而為行為之能力，故
      判斷鄭員於犯罪當時，其對於縱火燒車之理解與判斷能力
      並無因其疾病而有明顯缺損。然而根據鄭員之智力表現及
      病情影響，其可能在判斷火勢延燒程度之能力較為不足，
      此有該醫院99年7 月8 日出具之精神鑑定報告1 份附卷可
      參。簡言之，被告之智力較常人為低，復罹患精神疾病，
      思慮較不周延，其判斷火勢延燒程度較常人明顯不足，益
      徵被告未預見其放火行為會延燒至甲○○之機車及「小水
      牛生活飲品店」，其應無放火燒燬他人建築物之故意，可
      堪認定。是本件係因被告之過失行為，致火勢延燒至「小
      水牛生活飲品店」，惟因消防隊據報適時趕抵現場撲滅火
      勢，因此「小水牛生活飲品店」之建築物僅鐵皮外牆部分
      凹損及室內燻黑，而未達燒燬之程度，且因刑法未處罰失
      火燒燬現供人使用之住宅或現有人所在之建築物未遂罪，
      故此部分不構成犯罪。因公訴意旨認此部分與被告放火燒
      燬乙○○機車之行為僅構成實質上一罪，自無庸另為無罪
      之諭知。爰審酌被告因遭受乙○○毆打而一時衝動放火燒
      燬他人之機車，其行為嚴重危害公眾之生命、身體、財產
      安全，惡性非輕，兼衡其智識程度不高、犯罪時所潑灑之
      助燃物係硬質膠合劑，且其犯後坦承犯行，態度良好等一
      切情狀，量處如主文所示之刑。末查被告未曾受有期徒刑
      以上刑之宣告，有臺灣高等法院被告全國前案紀錄表在卷
      可憑，其因遭被害人乙○○毆打，一時氣憤短於思慮觸犯
      刑章，經此偵審程序之教訓後，當知所警惕，信無再犯之
      虞，且被告因罹患精神分裂症，有持續治療之必要（見卷
      附財團法人台灣省私立台北仁濟院附設仁濟療養院新莊分
      院99年5 月17日北仁附療字第990053號函所附被告病歷資
      料及大順醫院99年5 月31日大順醫字第099053101 號函所
      附被告病歷資料），被害人乙○○及甲○○於本院審理時
      亦均陳明願意給予被告緩刑之機會（見本院審判筆錄第3
      頁），本院因認被告所受刑之宣告以暫不執行為適當，爰
      宣告緩刑4 年，併依刑法第93條第1 項規定諭知其於緩刑
      期內付保護管束，以輔導被告改正偏差觀念，約束日常行
      為，並勵自新。扣案之硬質膠合劑空罐及打火機各1 個，
      均係被告所有、供犯罪所用之物，業據被告供明在卷，爰
      依刑法第38條第1 項第2 款宣告沒收。
  (三)、公訴意旨另認被告丙○○以前揭放火方法，故意毀損乙○○之上開機車，並造成甲○○所經營「小水牛生活飲品店
      」之鐵皮部分凹損及室內燻黑，又故意傷害甲○○，致甲○○受有輕微嗆傷之傷害，因認被告丙○○另涉犯刑法第
      354 條之毀損罪嫌及刑法第277 條第1 項之傷害罪嫌云云
      。惟按告訴乃論之罪，告訴人於第一審辯論終結前得撤回
      其告訴，又告訴經撤回者，應諭知不受理之判決，刑事訴
      訟法第238 條第1 項、第303 條第3 款分別定有明文。公
      訴人認被告丙○○另觸犯刑法第277 條第1 項之普通傷害
      罪嫌及刑法第354 條之毀損罪嫌，依同法第287 條前段及
      第357 條之規定，均須告訴乃論。茲據告訴人乙○○、甲○○於本院審理時撤回其告訴（見本院審判筆錄第3 頁）
      ，依上開說明，本應為不受理之判決。惟因公訴意旨認此
      部分與前揭論罪科刑部分具有想像競合犯之裁判上一罪關
      係，自無庸另為公訴不受理之諭知，併此敘明。
據上論斷，應依刑事訴訟法第299 條第1 項前段，刑法第175 條
第1 項、第3 項、第55條、第74條第1 項第1 款、第93條第1 項
、第38條第1 項第2 款，刑法施行法第1 條之1 第1 項、第2 項
前段，判決如主文。
本案經檢察官馮成到庭執行職務。
中    華    民    國    99    年    10    月    7     日
                  刑事第三庭  審判長法  官  樊季康
                                    法  官  陳伯厚
                                    法  官  連雅婷
上列正本證明與原本無異。
如不服本判決，應於判決送達後10日內敘明上訴理由，向本院提
出上訴狀 (應附繕本) ，上訴於臺灣高等法院。其未敘述上訴理
由者，應於上訴期間屆滿後20日內向本院補提理由書「切勿逕送
上級法院」。
                                    書記官  陳秀慧
中    華    民    國    99    年    10    月    13    日
附錄本案論罪科刑法條全文：
中華民國刑法第175條
（放火燒燬住宅等以外之物罪）
放火燒燬前二條以外之他人所有物，致生公共危險者，處 1 年
以上 7 年以下有期徒刑。
放火燒燬前二條以外之自己所有物，致生公共危險者，處 3 年
以下有期徒刑。
失火燒燬前二條以外之物，致生公共危險者，處拘役或 3 百元
以下罰金。

司法院資訊處製作；財團法人民間司法改革基金會備份。
